臺灣士林地方法院民事判決　　　　　　　96年度重訴字第65號
原　　　告　第一商業銀行股份有限公司
法定代理人　丙○○
訴訟代理人　張秀夏律師
被　　　告　中央研究院
法定代理人　乙○○
訴訟代理人　程學文律師
上列當事人間履行契約事件，本院於民國96年7 月10日言詞辯論
終結，判決如下：
    主  文
原告之訴及假執行之聲請均駁回。
訴訟費用新臺幣拾萬伍仟伍佰肆拾肆元由原告負擔。
    事  實  及  理  由
一、原告起訴主張：
  (一)訴外人饒強營造有限公司（下稱「饒強公司」）透過公開招
    標程序，於民國93年6 月16日得標承攬被告之學人宿舍等工
    程（下稱「學人宿舍工程」），並與被告簽訂「中央研究院
    學人寄宿舍第二期工程城中辦公廳舍暨學人宿舍工程採購契
    約」（下稱「學人宿舍工程契約」），該工程總價原約定為
    新臺幣（下同）2850萬元，後經追加工程，總價變更為3470
    萬元。饒強公司另依公開招標程序，於95年5 月5 日得標承
    攬被告之實驗室建置等工程（下稱「實驗室建置工程」），
    並與被告簽訂「中研院環境變遷研究中心─研究暨實驗室建
    置工程契約」（下稱「實驗室建置工程契約」），約定工程
    總價為1495萬5996元（上開2 工程及工程契約，以下分別合
    稱「系爭工程」、「系爭工程契約」）。
  (二)饒強公司因承攬前述工程之工程周轉金融通需要，自93年起
    即陸續向原告貸款，原告並依饒強公司之工程進度及資金需
    求動撥借款。原告為擔保其對饒強公司之借款債權，與饒強
    公司約定由原告以饒強公司名義開立活期性備償借款專戶（
    第甲○行圓山分行第000-00-000000 號帳戶，下稱「系爭帳
    戶」），以原告為質權人，就系爭帳戶內之存款設定質權，
    作為饒強公司對原告所負一切債務之擔保，同時授權原告得
    隨時逕行將該帳戶內之金額轉帳抵償饒強公司對原告所負之
    債務，且系爭帳戶內之存款，非經原告之同意，饒強公司不
    得動用。因饒強公司向原告借款，用途為承攬被告工程所需
    資金，故饒強公司本應將其自被告領得之工程款，作為清償
    饒強公司對原告借款債務之還款來源，原告為擔保對於饒強
    公司之借款債權，乃要求饒強公司應於被告同意將饒強公司
    承攬被告工程所得領取之款項匯入系爭帳戶後，原告始撥付
    借貸款項予饒強公司。饒強公司乃於93年7 月13日發函兩造
    （原告為副本收受人），要求被告將「學人宿舍工程」應支
    付饒強公司之工程款匯入系爭帳戶，並經被告於93年7 月22
    日函覆「同意辦理」在案。饒強公司另於95年5 月19日發函
    要求兩造（原告為副本收受人），要求被告就「實驗室建置
    工程」之工程款限匯入系爭帳戶，且敘明非經原告之書面同
    意上述付款方式不得中途變更，嗣經被告於95年5 月29日函
    覆「同意饒強公司所請」在案。原告於被告覆函饒強公司同
    意將工程款匯入系爭帳戶後，乃分別於93年8 月16日放款2
    筆共計770 萬元、95年5 月30日放款800 萬元予饒強公司。
  (三)饒強公司就「學人宿舍工程」工程款部分，自94年4 月起至
    95 年9月止，先後請求被告支付工程估驗計價款共計10次，
    請求被告支付保留款1 次，被告除第1 期、第2 期之估驗工
    程款係依約定匯入系爭帳戶外，其餘工程款項均違反約定匯
    入饒強公司得自行動支之原告圓山分行000-00-000000 號帳
    戶。饒強公司就「實驗室建置工程」工程款部分，自簽約起
    迄95年9 月間，請求被告支付工程估驗計價款2 次，被告均
    未依約匯入系爭帳戶，而違反約定匯入饒強公司得自行動支
    之原告圓山分行000-00-000000 號帳戶。致原告無法依預定
    之扣抵方式，收回對饒強公司之借款債權，目前仍有1062萬
    7010元未能受償。因被告與饒強公司約定將上開2 工程之工
    程款，以匯入系爭帳戶之方式支付予原告，已成立以原告之
    圓山分行為受利益第三人之利益第三人契約，原告自得依民
    法第269 條規定，直接請求被告支付。被告未依債之本旨給
    付，致原告發生損害，被告自應於饒強公司對原告所負借款
    債務之範圍內，對原告負給付及賠償責任。
  (四)依民法第269條，聲明請求判決：
    1.被告應給付原告1062萬7010元，及自起訴狀送達被告翌日
      起至清償日止，按週年利率5%計算之利息。
    2.原告願供擔保，請准宣告假執行。
二、被告方面則以：
  (一)被告與饒強公司簽訂之「學人宿舍工程」及「實驗室建置工
    程」2 工程契約，均係約定由饒強公司提出自己名義之統一
    發票或收據，並持其投標文件所蓋之印章為據，向被告請領
    系爭工程款，被告從未與饒強公司約定應由被告直接給付工
    程款予原告，亦未約定原告就系爭工程款對被告有直接請求
    給付之權利。且饒強公司乃請求及指示被告將其所應領之工
    程款匯入其設於原告圓山分行之帳戶，並非係指示被告或與
    被告約定將系爭工程款直接對原告為給付，與民法第269 條
    規定之利益第三人契約定義不符。是原告主張伊係被告與饒
    強公司間就本件工程契約之利益第三人，而對被告享有直接
    給付請求權云云，顯屬無據。
  (二)基於債權之相對性原則，原告與饒強公司間有關借貸契約之
    相關約定，僅於原告與饒強公司間有其效力，被告並不受其
    拘束。因此，原告自不得依據其與饒強公司在系爭工程契約
    訂立前所簽立之「備償借款專戶開戶申請書兼質權設定約定
    書」（下稱「開戶申請暨質權設定書」）及「承諾書」，對
    被告為任何主張及請求。況饒強公司係分別於93年1 月7 日
    、93年1 月13日簽立上述開戶申請暨質權設定書、承諾書，
    顯係早於被告與饒強公司簽立系爭2 件工程契約之前（系爭
    工程契約分別於93年6 月6 日、95年5 月5 日簽訂），堪認
    原告與饒強公司間之約定，均與被告無關。且饒強公司或原
    告均未就系爭帳戶之性質與一般帳戶有何區別，或原告就系
    爭帳戶設立質權，或饒強公司向原告借款等情，告知被告，
    被告自無從知悉。饒強公司發函請求被告將系爭工程款匯入
    指定之系爭帳戶，僅係付款方式之指示，並無請求或指示被
    告將工程款直接給付予原告之意思，更未對被告表示將以匯
    入系爭帳戶之款項清償饒強公司對原告所負借款債務之情詞
    。被告之覆函亦僅係對饒強公司指示之付款帳戶及方式表示
    同意。且饒強公司為系爭工程契約之相對人，依法本有權對
    被告為付款方式之指示，故被告依饒強公司嗣後之指示變更
    匯款帳戶，亦無可違常之處。
  (三)被告於94年8 、9 月間，即已依饒強公司指示，變更匯款帳
    戶，而原告曾分別於94年10月20日、95年4 月17日，與饒強
    公司就前已成立之3 筆借款契約（含上開93年8 月16日之2
    筆借款共計770 萬元，及94年1 月3 日之930 萬元借款）達
    成展期合意，原告更於95年7 月24日另行撥付款項予饒強公
    司。堪認原告對饒強公司變更匯款帳戶指示一節，業已知悉
    並同意。況被告僅將學人工程宿舍之第1 期、第2 期款項匯
    入系爭帳戶，而自94年8 月24日起即未將第3 期以後之工程
    款及實驗室建置工程之全部工程款匯入系爭帳戶，惟原告仍
    繼續放款予饒強公司，縱未能認原告已經同意匯款帳戶變更
    ，亦足認原告就其未能自系爭帳戶完全受償之情，有重大過
    失。即使被告應負損害賠償責任，亦得依民法第217 條第1
    項規定，免除或減輕損害賠償責任。
  (四)原告對其損害額如何計算，及原告如何違約情事，均未能舉
    證證明。爰聲明請求判決：
    1.原告之訴及假執行聲請均駁回。
    2.如受不利判決，請准提供現金或同額之土地銀行可轉讓定
      期存單為擔保，宣告免假執行。
三、兩造不爭執之事實：
  (一)訴外人饒強公司透過公開招標程序，於93年6 月16日得標承
    攬被告之學人宿舍工程，並與被告簽訂學人宿舍工程契約，
    該工程總價原約定為2850萬元，後經追加工程，總價變更為
    3470萬元。饒強公司另依公開招標程序，於95年5 月5 日得
    標承攬被告之實驗室建置工程，並與被告簽訂實驗室建置工
    程契約，約定工程總價為1495萬5996元。此有學人宿舍工程
    契約、實驗室建置工程契約分別在卷可稽（本院卷第13頁至
    第71頁）。
  (二)饒強公司與原告成立借貸契約，原告於93年8 月16日放款2
    筆共計770 萬元、95年5 月30日放款800 萬元予饒強公司。
    有第一商業銀行放款戶授信明細查詢單、借據與借款展期約
    定書附卷可考（本院卷第72頁至第83頁）。
  (三)饒強公司在原告圓山分行開立系爭帳戶，即活期性備償借款
    專戶000-00-000000 號帳戶，約定原告為質權人，就系爭帳
    戶內之存款設定質權，作為饒強公司對原告所負一切債務之
    擔保，同時授權原告得隨時逕行將系爭帳戶內之金額轉帳抵
    償饒強公司所欠之債務；系爭帳戶內之存款，非經原告之同
    意，饒強公司不得動用。此有開戶申請書暨質權設定書、承
    諾書等件在卷足憑（本院卷第84頁至第86頁）。
  (四)饒強公司於93年7 月13日函知被告，主旨為：「有關學人宿
    舍工程，本公司與貴院因交易產生之應付款項，懇請貴院應
    支付敝公司之工程款項指定匯入第甲○行圓山分行，帳號
    000-00-000000 （即系爭帳戶）饒強營造有限公司」等語，
    副本並送原告圓山分行。被告於93年7 月22日函覆：「貴公
    司承包本院學人宿舍工程案，函請將工程估驗計價款，匯入
    第甲○行圓山分行000-00-000000 帳號，同意辦理」等語。
    副本並抄送羅興華建築師事務所、被告會計室、總務組（出
    納科、營繕科）。此有饒強公司93年7 月13日（93）饒字第
    930713號函、被告93年7 月22日總務字第0930243080號書函
    在卷可稽（本院卷第87頁、88頁）。
  (五)饒強公司於95年5 月19日發函被告，主旨為：「函請貴院同
    意將本公司所承攬之實驗室建置工程，其驗收合格後，該案
    工程款限匯『第甲○行圓山分行，帳號000-00-000000 （即
    系爭帳戶），戶名：饒強營造有限公司』，且非經該行書面
    同意，上述付款方式不得中途變更，請查照惠覆。」副本並
    送原告圓山分行。被告所轄環境變遷中心則於95年5 月29日
    函覆饒強公司及原告，其主旨為：「本中心同意饒強公司所
    請，以該公司第甲○行圓山分行帳號000-00-000000 號，為
    其承攬中央研究院環境變遷研究中心研究暨實驗室建置工程
    ，驗收後全案工程款付款指定專戶。」此有饒強公司95年5
    月19日（94）饒字第950519號函、被告環境變遷中心95年5
    月29日環變字第0950000078函附卷可憑（本院卷第89頁、第
    90頁）。
  (七)饒強公司於原告圓山分行，開立帳號為000 -00-000000號之
    活期存款帳戶。饒強公司可自行動用該帳戶之金額。此有第
    甲○行活期存款印鑑卡、饒強公司營利事業登記證、饒強公
    司負責人王自強身分證影本等件附卷可參（本院卷第163 頁
    至第165頁）。
  (八)被告將饒強公司所承攬之學人宿舍工程，第1 期（計價期間
    ：94年3 月18日至94年4 月30日）、第2 期（計價期間：94
    年4 月15日、94年6 月22日）之工程估驗計價款匯入系爭帳
    戶，第3 期以後之工程款即匯入饒強公司於第甲○行圓山分
    行設立，得由饒強公司自行動支之第000-00-000000 號活期
    存款帳戶。被告將饒強公司所承攬之實驗室建置工程應領取
    之第1 期、第2 期工程款，均匯入上開得由饒強公司自行動
    支之第000-00-000000 號活期存款帳戶。此有計價估驗單、
    第000-00-0 00000帳戶自93年1 月至95年12月間之存提款明
    細及000-0 0-000000帳戶存摺影本在卷可考（本院卷第97
    頁至第102 頁、第168 頁至第262 頁）。
  (九)以中央研究院名義匯入系爭帳戶之款項明細：94年6 月1日
    匯款355 萬3911元、94年6 月9 日匯款1 萬266 元、94年7
    月19日匯款274 萬9435元、94年9 月20日日匯款142 萬6991
    元、94年10月31日匯款130 萬7972元、95年1 月27日匯款
    112 萬元、95年7 月17日匯款881 萬8557元。此有系爭帳
    戶存摺影本附卷可稽（本院卷第266、267 頁）。
四、兩造於本院整理並簡化之爭點如下，並依判決理由論述之順
    序，調整爭點文字及次序（本院卷第313頁）：
  (一)被告與饒強公司間，是否因約定由被告將工程款匯入系爭帳
    戶，而成立約定向原告（即第三人）給付之第三人利益契約
    ：
    1.系爭帳戶內之存款，是否為原告所有？
    2.被告於同意將應給付饒強公司之工程款匯入系爭帳戶時，
      是否知悉該帳戶內存款之性質？並同意直接對原告為給付
      ？
    3.原告得否依第三人利益契約之法律關係，直接請求被告給
      付？給付金額若干？
  (二)如被告與饒強公司間成立第三人利益契約，則原告對其未能
    完全受清償而有損害此一結果，是否與有過失？
五、得心證之理由：
  (一)關於被告與饒強公司間，是否因約定由被告將工程款匯入系
    爭帳戶，而成立約定向原告（即第三人）給付之第三人利益
    契約之爭點：
    1.系爭帳戶內之存款，應非屬原告所有：
      依兩造不爭執事項(三)所示，系爭帳戶為饒強公司向原告申
      請開立之活期性專戶，並約定將系爭帳戶內之存款設定質
      權予原告，原告得隨時逕行將系爭帳戶內之金額轉帳抵償
      饒強公司所欠之債務。按：饒強公司既為系爭帳戶之名義
      人，依外觀判斷，系爭帳戶內之款項即應屬饒強公司所有
      。且系爭帳戶內之存款，既設定質權予原告，且須經原告
      以轉帳方式始得抵償饒強公司對原告之債務，亦足認存入
      系爭帳戶內之款項為饒強公司所有，而非直接歸屬於原告
      。否則，如系爭帳戶內之存款悉數為原告所有，饒強公司
      如何能就非屬其所有之財產設定質權予原告？原告又何需
      就自己所有之存款設定質權予自己本身？況如原告為系爭
      帳戶內存款之所有權人，則一經存入該帳戶之金錢，即直
      接對原告發生清償之效果，原告又何需以轉帳方式將系爭
      帳戶內之款項領出，始生抵償饒強公司對原告債務之效力
      ？基於上述約定，足認存入系爭帳戶之金錢確屬饒強公司
      之財產，在原告轉帳提領前，仍屬饒強公司所有。饒強公
      司雖另與原告約定系爭帳戶內之存款須經原告同意始得動
      用之情，惟此僅表示饒強公司同意以該帳戶內存款抵償積
      欠原告之債務，並就該帳戶內存款之處分權受上開約定限
      制而已，可認為兼有委任清償性質之消費寄託契約，尚無
      從僅因前揭約定，即逕認系爭帳戶存款之所有權直接歸屬
      於原告。由是，原告抗辯就自己財產（即系爭帳戶內之存
      款）設定質權予自己乃為獲進一步之擔保，充其量僅質權
      不生效或因混同而不存在，其仍為系爭帳戶存款之所有權
      人云云，顯與兩造不爭執事實(三)所示開戶申請書暨質權設
      定書之約定不符，非可採信。
    2.被告於同意將應給付饒強公司之工程款匯入系爭帳戶時，
      應不知悉該帳戶內存款之性質，亦未同意直接對原告為給
      付：
      系爭帳戶內之存款應屬饒強公司所有，非屬原告所有一節
      ，既如上述，則原告主張被告以兩造不爭執事實(四)、(五)所
      示信函回覆同意將應給付饒強公司之工程款匯入系爭帳戶
      時，即發生對原告直接給付之義務云云，已無足取。況被
      告已否認知悉原告或饒強公司間有何設定質權、借款等契
      約關係，原告亦自承未將系爭帳戶設定質權事宜告知被告
      ，雖其主張曾將饒強公司向其貸款事宜通知被告云云，惟
      亦自承無法舉證證明之（本院卷第312 頁）。基於債之相
      對性原則，原告與饒強公司間借貸契約之相關約定，僅於
      契約當事人即原告與饒強公司間有其效力，不得拘束被告
      。被告既無從知悉原告所主張之「將工程款匯入系爭帳戶
      即係直接對原告給付」之情，而依其所為上開覆函內容，
      亦僅係基於其與饒強公司間之系爭工程契約，而同意依饒
      強公司之請求及指示將工程款匯入饒強公司所指定之帳戶
      ，尚難認有何同意將系爭工程款直接給付原告之意思表示
      。被告依系爭工程契約相對人饒強之公司之指示，將工程
      款匯入系爭帳戶或其他帳戶，均僅為履行其對饒強公司之
      工程款給付義務，與原告之利益無涉。從而原告主張被告
      所為上開覆函，已與饒強公司約定直接給付系爭工程款予
      原告，而與饒強公司成立利益原告之第三人利益契約云云
      ，即屬無據。
    3.原告不得依民法第269 條規定，請求被告給付1062萬7010
      元：
      按以契約訂定向第三人為給付者，要約人得請求債務人向
      第三人為給付，其第三人對於債務人，亦有直接請求給付
      之權。此固為民法第269 條所明定。惟被告並未因同意將
      應給付饒強公司之工程款匯入系爭帳戶內，即與饒強公司
      成立利益原告之第三人利益契約，既經認定如前，原告自
      不得請求被告負給付義務。從而，原告主張被告未將系爭
      工程款匯入系爭帳戶，致原告受有借款無法受償之損害，
      並依民法第269 條規定，請求被告就其損害1062萬7010元
      （即饒強公司積欠之金額）負損害賠償責任云云，即為無
      稽。
  (二)因被告與饒強公司並未成立利益原告之第三人利益契約，原
    告不得依民法第269 條規定請求被告給付，從而原告就其借
    款無法回收是否與有過失一節，即與本件判決結果無涉，無
    庸再予論述，附此敘明。
六、綜上所述，原告依利益第三人契約之法律關係，請求被告給
    付1062萬7010元，及自起訴狀送達被告翌日起至清償日止，
    按週年利率5%計算之利息，為無理由，應予駁回。原告之訴
    既經駁回，其假執行之聲請即失所附麗，應併予駁回。
七、本件其餘訴訟資料及兩造其餘攻擊防禦方法，核與判決之結
    果無影響，爰不一一論列，併此敘明。
八、本件之訴訟費用為第一審裁判費10萬5544元，應由原告負擔
    。
九、據上論結，本件原告之訴為無理由，依民事訴訟法第78條、
    第87條第1項，判決如主文。
中　　華　　民　　國　　96　　年　　7 　　月　　31　　日
                  民事第二庭  法　官　王怡雯
以上正本證明與原本無異。
如對本判決上訴，須於判決送達後20日內向本院提出上訴狀。
中　　華　　民　　國　　96　　年　　8 　　月　　 3　　日
                  　　　　　　書記官　陳鳳嬌
